【裁判字號】    91,易,1189
【裁判日期】    920722
【裁判案由】    侵占
【裁判全文】
臺灣桃園地方法院刑事判決                        九十一年度易字第一一八九號
    公  訴  人  臺灣桃園地方法院檢察署檢察官
    被      告  庚○○
                戊○○
                己○○
右列被告因業務侵占案件，經檢察官提起公訴（九十年度偵字第八０五一號），本院
判決如左：
    主  文
庚○○、戊○○、己○○均無罪。
    理  由
一、公訴意旨略以：被告庚○○、戊○○與案外人丙○○、乙○○、賴松啟分別係設
    在桃園縣中壢市○○路之迴聲音樂唱片有限公司（下稱迴聲公司）與中壢市○○
    路之冠騰音樂有限公司（下稱冠騰公司）之股東（起訴書誤載合夥人），並由被
    告庚○○、戊○○分別擔任迴聲及冠騰公司之負責人，掌理該二公司之財物，詎
    被告庚○○、戊○○與其父即被告己○○竟共同基於意圖為自己不法所有之概括
    犯意聯絡與行為分擔，自民國八十八年十二月三十一日起，利用管理財物之便，
    連續將上二公司之營業款項予以侵占入己，合計達新台幣（下同）六百六十六萬
    七千二百七十二元，案經丙○○、乙○○、賴松啟告發（起訴書誤載為告訴），
    因認被告庚○○、戊○○、己○○共同涉犯刑法第三百三十六條第二項之業務侵
    占罪嫌。
二、按犯罪事實應依證據認定之，無證據不得推定其犯罪事實。又不能證明被告犯罪
    者，應諭知無罪之判決。刑事訴訟法第一百五十四條、第三百零一條第一項分別
    定有明文。又事實之認定，應憑證據，如未能發現相當證據，或證據不足以證明
    ，自不能以推測或擬制之方法，為裁判基礎（最高法院四十年台上字第八六號判
    例參照）；且認定犯罪事實所憑之證據，雖不以直接證據為限，間接證據亦包括
    在內，然而無論直接證據或間接證據，其為訴訟上之證明，須於通常一般之人均
    不致有所懷疑，而得確信其為真實之程度者，始得據為有罪之認定，倘其證明尚
    未達到此一程度，而有合理之懷疑存在而無從使事實審法院得有罪之確信時，即
    應由法院為諭知被告無罪之判決（最高法院七十六年台上字第四九八六號判例參
    照）。
三、公訴人認被告庚○○、戊○○、己○○共犯業務侵占罪，係以前開犯罪事實業經
    告發人丙○○、乙○○、丁○○及證人甲○○等人指證在卷，並有廠商商品庫存
    表影本附卷可憑等為其主要論據。訊據被告庚○○、戊○○、己○○均堅決否認
    有侵占迴聲、冠騰公司之財產，被告庚○○辯稱：迴聲及冠騰公司係伊與案外人
    甲○○合資設立，冠騰公司設立初期營運甚佳，股東獲利豐厚，惟因嗣後公司設
    立圖書部，擴充過快，加以同業競爭，因之資金週轉即有不順之情，後期之營運
    即每況愈下，伊為挽救公司營運，除向伊父即被告己○○借貸現金外，並向地下
    錢莊借款應急，惟仍無力挽回，伊並無侵占迴聲公司或冠騰公司營業款，如伊有
    侵占之意，又何須由其父再分別匯款予冠騰公司、星迪公司、永峰公司合計共四
    百七十萬元等語。被告戊○○辯稱：伊雖掛名冠騰公司負責人，惟伊僅負責冠騰
    公司之門市業務，至於財務、會計則由案外人甲○○之配偶即丙○○負責，冠騰
    公司於上海商業銀行中壢分行及彰化商業銀行中壢分行均設有帳戶，印鑑章共有
    三枚，伊保管其中之二枚（即公司章、負責人章），至於其餘一枚（分別為乙○○、王劍雄章），則由案外人丙○○保管，冠騰公司自銀行每提領一筆款項或簽
    發任何票據，均須經由公司之財務、會計負責人丙○○審核蓋章後，始能動支，
    伊並無侵占公司營業款之可能，又伊確有匯款予伊父親己○○及簡建仲、簡碧惠
    等人，但此項匯款或為償還向己○○之借款，或為私人間之匯款，均與冠騰公司
    無涉，如伊確有欲侵占冠騰公司營業款，自無可能將前開事關「侵占」證據之匯
    款回條聯隨意放置於公司之抽屜而留待追查等語。被告己○○則辯稱：伊係借款
    予伊子庚○○、戊○○，被告戊○○匯款給伊係償還對伊之借款，伊不知為何會
    有業務侵占行為等語。
四、按犯罪之被害人得為告訴，刑事訴訟法第二百三十二條定有明文，又所稱犯罪之
    被害人係指因犯罪而直接受有損害之人。依法組織之公司被人侵害，雖股東之利
    益亦受影響，但直接受損害者究為公司，當以該公司為直接被害人。本件迴聲公
    司及冠騰公司係依法設立之公司，有公司執照及設立事項登記卡各二份在卷可稽
    ，案外人丙○○、乙○○、丁○○雖或為冠騰公司股東，或為迴聲公司之股東，
    然渠等究非冠騰公司、迴聲公司財產被他人侵占之犯罪直接被害人，因之渠等於
    八十九年四月十四日向臺灣桃園地方法院檢察署具狀申告被告庚○○、戊○○、
    己○○涉犯業務侵占罪嫌，應認為告發而非告訴，先予敘明。
五、次查，冠騰公司係由被告庚○○與案外人甲○○於八十六年五月二十七日合資設
    立，迴聲公司則係於冠騰公司設立後，由被告庚○○及案外人甲○○另以冠騰公
    司之資金轉投資另行設立之公司，冠騰公司設立之初由被告庚○○為公司負責人
    （後改由被告戊○○為負責人），然被告庚○○、戊○○均僅負責公司門市業務
    ，至於公司之財務會計，則由案外人甲○○另以其配偶丙○○及乙○○等人名義
    加入為股東，並由丙○○負責公司之財務會計工作，而冠騰公司在上海商業銀行
    中壢分行及彰化商業銀行中壢分行均設有帳戶，其帳戶留存之印鑑卡，除一般公
    司及負責人章外，尚另有乙○○（上海商銀）及王劍雄章（彰化商銀），公司如
    欲提領帳戶內之款項，則必須押蓋上開三顆印章始可，而該三顆印章則分別由被
    告庚○○、戊○○保管公司及負責人章，會計丙○○保管乙○○及王劍雄印章，
    冠騰公司帳戶內之存款欲自銀行提領，均須經由丙○○審核其原因無訛後，始分
    別於支票或取款憑條上押蓋其所保管之乙○○章或王劍雄章等情，已據被告庚○○、戊○○供承在卷，並經證人甲○○、告發人丙○○證述相符，且有冠騰公司
    、迴聲公司設立事項登記資料及本院調取上海商銀中壢分行、彰化商銀中壢分行
    冠騰公司帳戶之印鑑卡在卷可稽，堪認屬實，則以上開冠騰公司銀行帳戶每筆存
    款之提領，既須經由會計丙○○審核對帳無訛後始能支領，冠騰公司二大股東間
    對於公司資金之支出，彼此間既已有相互牽制，被告庚○○、戊○○應無可能在
    未經公司另一主要股東甲○○之同意，即得任意提領冠騰公司銀行帳戶內之存款
    ，應屬明確，雖證人甲○○另於本院審理時指稱被告庚○○、戊○○有利用機會
    預蓋空白之支票及取款憑條備用，又有藉言銀行須補蓋章，利用其交付印章時，
    盜蓋印章於支票及取款憑條而自行提領存款侵占入己，又指稱被告庚○○、戊○○亦有將冠騰公司每日營收未依規定存入公司銀行帳戶，而私自挪用侵占入已等
    云云，然證人甲○○並未提出確切證據以佐其說，空言指摘，已難採信，且經本
    院命其提出冠騰公司之會計帳冊及銀行存摺以供稽核，然迄未提出，其空言推測
    ，尚無可採。
五、告發人丙○○等三人認被告庚○○、戊○○、己○○有侵占冠騰公司、迴聲公司
    之財產，雖提出經被告戊○○簽署確認之冠騰公司自八十八年十二月三十一日起
    至八十九年三月二十二日止之銀行資金異常提領表（異常提領現金一千一百五十
    二萬元，償還八百三十一萬一千元，尚欠三百二十萬九千元，下稱異常提領表）
    、冠騰公司八十九年三月份之商品庫存表（下稱庫存表），及被告戊○○匯款予
    被告庚○○、己○○、案外人簡建仲、簡碧惠等人之匯款回條聯等各一份為證，
    惟查：異常提領表僅表明冠騰公司於該期間資金提領與帳冊無法符合，並不足據
    以證明被告庚○○、戊○○、己○○有侵占該款項之證明，且以該異常提領表所
    示，其款項提領後並有還款，此與公司資金往來之情相符，如係被告庚○○、戊○○等人有意侵占入己，衡情得手後之金錢豈有再將之返還之理，且訊之被告戊○○辯稱該表格僅係八十九年三月二十二日其與會計丙○○對帳之結果，因冠騰
    公司與永峰公司經常有款項挪借之情，致冠騰公司有三百二十萬九千元之用途不
    明，此純係對帳結果，伊於異常提領表上簽名僅係確認，並非承認有侵占等語，
    則以上開異常提領表資金有進有出，冠騰公司每筆資金之提領，又須經會計丙○○審閱無訛後始能提領等情觀之，縱事後對帳之結果與帳載不符，亦不能證明所
    短少之金額即為被告庚○○、戊○○、己○○所侵占；又卷附冠騰公司庫存表，
    僅足證明八十九年三月八日製表時，冠騰公司之庫存商品明細，其庫存商品究短
    少何物？與帳載之明細又何不同？公訴人就此並未敘明其證據之關聯性，且證人
    甲○○亦未就此部分指出被告庚○○等人究侵占冠騰公司何物，因之，此部分之
    證據亦無法證明被告庚○○、戊○○、己○○有侵占冠騰公司財產，又卷附冠騰
    公司與永峰公司間之借貸明細表，表明冠騰公司與永峰公司間資金往來之事實，
    冠騰公司並曾以其名義向上海商銀借款三百六十萬元供永峰公司使用，已據被告
    庚○○、戊○○供承在卷，並為證人甲○○所承認，足徵冠騰公司與永峰公司間
    資金往來密切，互通有無之情可見一斑，又冠騰公司向永峰公司借款，均係以公
    司名義為之，而所借之款項亦均匯存入冠騰公司設於前開銀行之帳戶等情，並據
    證人甲○○、丙○○證陳在卷，被告庚○○、戊○○自亦無可能任意挪用冠騰公
    司向永峰公司之借款。再被告戊○○曾分別匯款予其父己○○等人，合計十二筆
    ，金額共一百九十五萬元等情，已據被告戊○○供承在卷，並有彰化銀行匯款單
    十一張，惟訊之被告戊○○供承該匯款之金額或為冠騰公司償還向其父己○○所
    借款項，或為其私人間之匯款，均無挪用冠騰公司之財產等語，經查，卷附彰化
    銀行匯款單係於冠騰公司被告戊○○之辦公桌椅取出等情，已據被告戊○○供承
    在卷，並為證人甲○○所承認，則被告戊○○若確有侵占淘空冠騰公司資產之意
    ，豈有將此不利於己之證據任意置放而留待他人發覺？顯與常情相悖，又冠騰公
    司因擴充速度過快，導致資金週轉困難，被告庚○○曾向其父即被告己○○借款
    因應等情，已據被告庚○○、戊○○、己○○供承在卷，並有被告己○○分別於
    八十八年十二月二十四日匯款予冠騰公司六十萬元、八十九年三月二十日匯款予
    星迪公司五十萬元、三月二十日匯款予永峰公司五十萬元、三月二十一日匯款予
    冠騰公司八十萬元、三月二十一日匯款予冠騰公司八十萬元、三月二十七日匯款
    予永峰公司一百五十萬元之匯款單六紙在卷可稽，足證被告庚○○、戊○○、己○○所供借還款之事，並非子虛，而可採信，且被告庚○○因冠騰公司擴充速度
    過快，導致資金週轉困難，除向其父即被告己○○借款應急外，並向地下錢莊借
    貸，惟嗣後因無力償還，於八十九年三月二十四日經由證人甲○○之安排，避居
    證人甲○○之親戚劉啟忠住處等情，除據被告庚○○、戊○○供承在卷外，並據
    證人甲○○證述相符，而被告己○○甚且於被告庚○○、戊○○離開冠騰公司後
    之八十九年三月二十七日再匯款一百五十萬元予永峰公司，有前開匯款單可稽，
    如謂被告庚○○、戊○○、己○○有侵占淘空冠騰公司財產之意，何為此悖於經
    驗法則之舉？
六、告發人丙○○等人於八十九年四月十四日所提「告訴狀」（應為告發狀）指訴被
    告庚○○、戊○○、己○○侵占冠騰公司、迴聲公司總計六百六十六萬七千二百
    七十二元，惟於偵查時，改稱侵占一千餘萬元（見偵卷五十二頁反面），嗣於本
    院審理時，證人甲○○復翻異前詞，改稱被告三人無侵占迴聲公司資產，僅侵占
    冠騰公司三百三十二萬九千元，惟嗣又改稱被告三人侵占八百多萬（見本院九十
    一年八月十五日審理筆錄），則告發人丙○○、乙○○、丁○○及證人甲○○，
    對於被告三人侵占之金額，前後供述不一，且對於被告三人究於何時？以何方法
    ？侵占何公司？若干款項？均未具體指明，復未舉出其證明之方法，所指情節，
    已難採信，且經本院調查結果，亦無證據證明被告三人侵占冠騰公司或迴聲公司
    財產，即屬不能證明被告三人犯罪，依前開法律規定，即應為被告三人無罪之諭
    知。
據上論斷，應依刑事訴訟法第三百零一條第一項，判決如主文。
本案經檢察官許炳文到庭執行職務。
中      華      民      國      九十二      年    七      月  二十二    日
                                臺灣桃園地方法院刑事第一庭
                                    法  官    黃  斯  偉
右正本證明與原本無異。
如不服本判決，應於判決送達後十日內向本院提出上訴狀( 應附繕本 )，上訴於
臺灣高等法院。
                                    書記官    李  珈  慧
中      華      民      國      九十二      年    七      月   二十四   日


司法院資訊處製作；財團法人民間司法改革基金會備份。
